最高法院刑事判決　　　　　　九十四年度台上字第七二九二號
　　上　訴　人　甲○○
　　　　　　　　　　　　巷87.
　　選任辯護人　簡長順律師
上列上訴人因強盜殺人案件，經台灣高等法院中華民國九十四年
十月十九日第二審判決（九十四年度上重訴字第六五號，起訴案
號：台灣桃園地方法院檢察署九十三年度偵字第一七八一五號）
後，依職權送審判，視為被告已提起第三審上訴，本院判決如下
：
    主  文
原判決撤銷，發回台灣高等法院。
    理  由
本件原判決撤銷第一審科刑之判決，就上訴人甲○○未經許可持
有具殺傷力改造玩具手槍部分經比較新舊法後，改判依想像競合
犯及牽連犯，從一重仍論處上訴人犯強盜罪而故意殺人罪刑（處
無期徒刑）。固非無見。
惟查：(一)、刑法上之故意，依第十三條第一項、第二項之規定，
分為直接故意（或確定故意）與間接故意（或不確定故意）二種
。前者指行為人對於構成犯罪之事實，明知並有使之發生（實現
）該事實之決意，進而實施該犯罪決意之行為；後者指行為人對
於構成犯罪之事實，預見其有發生（實現）之可能，因該犯罪事
實之發生（實現）不違背其本意，乃予容認，任其發生（實現）
之情形而言。原判決事實認定上訴人於案發當時，基於為自己不
法所有之強盜犯意，持其購得可發射子彈，具殺傷力之改造玩具
手槍一支及改造子彈三顆，在桃園縣觀音鄉○○村○○路四０六
號被害人周曉微（原判決誤載為周曉薇）經營之「薇薇」檳榔攤
，指向周女，使其不能抗拒，令周女交出金錢，然因嫌其所交金
錢太少，乃持該槍彈對於周女及其後聞聲出來之林維玉步步進逼
，至該檳榔攤後方，因周女未依命交出更多金錢，乃一怒之下，
明知如持槍朝人身胸部要害處射擊，足以致人死亡，竟仍基於「
不確定殺人犯意」，持槍朝周女左胸部射擊一槍，致其左胸部受
槍傷，傷及心臟及右肺，造成大量出血死亡等情。理由內並依憑
證人林維玉於第一審審理時之供證及法務部法醫研究所之復函，
認上訴人於開槍之際，其槍口與周曉微僅相距三十公分左右，而
就上訴人辯稱開槍當時，伊距周女約一點五公尺以上等語，予以
摒棄不採。另於說明上訴人殺人犯意時，復謂上訴人對其所持有
之槍、彈均具殺傷力，如朝人射擊，有生死亡結果可能，當知之
甚詳，且心臟位在人體左胸腔內，屬人體重要器官，上訴人竟朝
周曉微左胸開槍射擊，以其為一具備基本社會常識之成年人，當
能預見此舉可能造成死亡結果，卻直指其心臟位置射擊，足見渠
主觀上應具殺人之不確定故意甚明等語（見原判決第五、六頁）
。依此，上訴人既明知以具殺傷力槍、彈朝人之胸部要害射擊，
有致人死亡可能，仍持扣案槍、彈以約僅三十公分之近距離直指
周曉微左胸射擊，則渠主觀上對於此舉將致人死亡之殺人犯罪事
實，應屬明知，而有意使其發生，為直接（確定）故意。原判決
事實認上訴人持槍射擊周女胸部一槍，係基於「不確定之殺人故
意」，理由內復以上情予以說明，致所為事實認定與其理由之論
敘及理由論敘本身，均有前後矛盾之違誤。(二)、上訴人於原審一
再否認有殺人犯意，辯稱伊當時係要射擊周女肩膀，予以威嚇，
並無將之殺害意思等語。而渠原審選任辯護人亦具狀稱上訴人於
案發當天上午六時許，曾與其任職工廠同事在宿舍喝酒，至當日
上午七時許始離開，其時，上訴人已頗有醉意，致於強盜之際，
神智並非穩定，開槍無法控制力道、方向，伊確無殺人故意等語
，並為此聲請傳訊證人徐政富、徐建清二人（見原審卷第四十五
、四十六頁）。此與上訴人殺人犯意存否之判斷，似非全無關聯
，而有加以調查必要，原審對此未為調查審酌，亦未於判決內說
明無調查必要之理由，非惟證據調查職責未盡，抑且理由不備。
以上，或係上訴意旨所指摘（上訴人之胞姊為其選任辯護人，係
於上訴期間屆滿後始行具狀），或為本院得依職權調查之事項，
應認原判決有撤銷發回更審之原因。原判決關於上訴人牽連犯未
經許可持有具殺傷力改造槍、彈及不另諭知無罪部分，基於審判
不可分之原則，併予發回。
據上論結，應依刑事訴訟法第三百九十七條、第四百零一條，判
決如主文。
中　　華　　民　　國　九十四　年　 十二 　月　二十九　日
                      最高法院刑事第八庭
                          審判長法官  張　淳　淙
                                法官  張　春　福
                                法官  呂　丹　玉
                                法官  洪　昌　宏
                                法官  蔡　彩　貞
      本件正本證明與原本無異
                                      書  記  官
中　　華　　民　　國　九十五　年　　一　　月　　五　　日
                                                      Y
